臺灣高等法院花蓮分院刑事判決　　　　　　　　　　九十三年度上更(二)第四二號
　　上　訴　人　臺灣花蓮地方法院檢察署檢察官
　　被　　　告　戊○○
　　選任辯護人　范明賢律師
右列上訴人因被告偽造文書案件，不服臺灣花蓮地方法院八十六年度訴字第四八八號
判決（起訴案號：臺灣花蓮地方法院檢察署八十六年度偵字第三三一六號），提起上
訴，經判決後，最高法院第二次發回更審，本院判決如左：
    主  文
上訴駁回。
    理  由
一台灣花蓮地方法院檢察署檢察官在原法院之公訴意旨略以：戊○○意圖為自己不法
  之所有，於民國( 下同 )八十年三月間某日，趁年事已高之甲○○向廖女借款新臺
  幣( 下同 )三萬元之際，對林婦佯稱須提出其夫丁○○所有之坐落花蓮縣秀林鄉○○段一一四六地號土地所有權狀、身分證及印鑑章作為擔保，林婦信以為真，即將
  上開證件、印章交付廖女，廖女遂於同年七月一日先行偽造金某之署押並盜蓋金某
  之印章，填具委託書以申請印鑑證明，再將前開所有權狀交予不知情之代書吳惠敏
  辦理土地所有權移轉登記事宜，製作不實之土地買賣所有權移轉契約書，以丁○○
  出賣予廖女為原因之不實事項，向花蓮縣花蓮地政事務所申請不動產所有權移轉登
  記，致使無審查權且不知情之地政機關人員陷於錯誤，將不實之買賣移轉原因，登
  載於其職務所掌之土地登記簿公文書上，使廖女因而取得上開土地之所有權，均足
  以生損害於地政機關對土地移轉登記之正確性及丁○○之權益，因認戊○○涉犯刑
  法第二百十六條、第二百十條、第三百三十九條第一項之罪嫌而提起公訴。
二本件檢察官起訴以被告戊○○有犯前開罪嫌，無非以基於告訴人丁○○之指訴及其
  妻甲○○、女金桂菊之證言，認係甲○○向被告借用三萬元，被告要將告訴人之身
  分證、土地所有權狀、印章交付被告為擔保，詎被告以買賣為原因將前開土地移轉
  登記為戊○○所有，縱為買賣亦無訂立私契，復無出售二分之一又移轉過戶全部，
  既親自到戶政事務所辦理印鑑證明又委託乙○○代理，而非親自簽名，均有違常情
  為其論據。
三訊據被告戊○○堅決否認前揭犯行。其於本院及原審均辯稱：七十九年五月間以三
  萬三千元向告訴人丁○○購買前開土地二分之一，由被告之夫乙○○駕車載同告訴
  人及其妻甲○○四人一同至戶政事務所辦理印鑑證明，由乙○○代寫，而後一同至
  吳惠敏代書處，告訴人將土地所有權狀、印章、印鑑證明交吳惠敏代書辦理買賣移
  轉過戶手續，吳代書說全部過戶再辦分割，經告訴人同意辦理整筆土地移轉登記，
  旋於八十年十月三日委託吳惠敏代書辦理分割未成，再度於八十六年六月三日委託
  金孟潔代書辦理分割移轉登記，因告訴人不在場，事先未協調談妥界址，未能辦理
  分割而撤回，告訴人之指訴及其妻女之證言均非事實等語。
四經查，不動產土地所有權狀、身分證、印章為極其重要之身分、財產證明文件，三
  者同時持有，可以為不動產物權之設定、移轉或為其處分、擔保等行為，為有識別
  能力及社會所公知之事實，故無不妥善分別保管以免被竊或遺失造成財產以及身分
  上之損害。在民間為借貸，固有以所有權狀為質押之習慣，但究無連同印章、身分
  證一併交債權人保管持有之理，是告訴人及證人甲○○所稱將前開丁○○所有權狀
  連同其身分證、印章交被告保管，為借用三萬三千元之擔保，並非出賣前開土地，
  有違常情，難資採信。則被告所辯係向告訴人買受前開土地，於八十年七月一日由
  被告夫( 乙○○ )駕車陪同告訴人夫妻( 甲○○ )前往花蓮縣警察局秀林鄉戶政事
  務所辦理印鑑證明( 見偵查卷第十三頁 )，旋即一同赴吳惠敏代書處，由告訴人將
  所有權狀、身分證、印鑑證明、印章交吳惠敏代書辦理買賣及移轉手續( 見偵查卷
  第十三至十七頁 )，迭據證人乙○○供證在卷，自堪採信。至於告訴人既已前往戶
  政事務所辦理印鑑證明，又何須立委託書委託被告辦理？被告以當時告訴人不舒服
  不會寫字，故立委託書並由其夫乙○○代寫委託書( 見偵查卷第一二頁 )，經證人
  乙○○供證屬實，雖告訴人以伊在告訴狀及筆錄能簽名非不識字，無由乙○○代寫
  委託書之必要云云。但查其簽名( 見偵查卷第四頁反面、第三十頁、原審卷第二十
  四頁等 )係一筆一筆組合而成，有顫抖現像，其中「景」字尚筆劃不全，而委託書
  須填寫出生年月日、籍貫、身分證號碼、住址等( 見偵查卷第一三頁 )，告訴人無
  書寫之能力已至明顯，則告訴人在場等候，交由被告及乙○○辦理，而提出委託書
  以昭慎重，非不可信。又被告既為購買前開土地二分之一，竟移轉過戶全部，固有
  違常情，惟其以是聽吳惠敏代書說的，先全部移轉再辦分割，並經告訴人夫妻當場
  同意，證人吳惠敏及告訴人夫妻( 甲○○ )固予否認，然查，於八十年七月二十三
  日由吳惠敏代書事務所職員蘇美珠書寫不動產買賣契約，於同年八月十三日送件（
  上訴卷第六七至八十一頁、偵查卷第三十九頁 )，被告旋即先後於同年十月三日委
  託吳惠敏代書辦理分割，因分割界點未協商妥當而撤銷；八十六年六月三日被告及
  告訴人之妻甲○○復委託金孟潔代書辦理分割，經地政事務所到達現場測量，雙方
  不同意分割，而撤銷分割之聲請，經證人吳惠敏、蘇美珠、金孟潔結證在卷，而告
  訴人之妻甲○○，女金桂菊對此亦不諱言，況證人金孟潔證稱分割時測量人員已到
  場，當天是分割測量一一四六號沒錯，因發現如果分割會拆到告訴人的房子而發生
  糾紛，且第二次之聲請費用，係由金桂菊墊付，並有申請書及撤銷同意書附卷可資
  佐證（見本院上訴卷第一二一至一二三頁、原審卷第五十頁 )，足見被告並無不法
  所有之意圖，倘被告有不法所有之意圖，則無先後申請分割之理，告訴人之女又有
  何理由先行墊付分割費用，直至發現分割會拆到房子才未辦理完成？證人吳惠敏否
  認對被告及告訴人說先過戶再分割，無非與其自己職業之知識及道德有關，自難期
  真實。證人蘇美珠、吳惠敏對於告訴人夫妻是否與被告及其夫( 乙○○ )同至代書
  事務所辦理買賣移轉登記一節，均稱已無印像云云，勿論因時逾經年，難免不復記
  憶，惟衡情辦理不動產所有權移轉登記，僅憑一方持他方所有權狀、印章、印鑑證
  明遽予辦理所有權移轉登記或其他處分行為，必滋生弊端，應為公知之事實，而從
  事代書業務之吳惠敏、蘇美珠尤不能諉為不知，則告訴人未與被告同往辦理前開土
  地買賣移轉登記，顯難想像，從而，吳惠敏、蘇美珠此部分之證言，自不足為被告
  不利之認定。又不動產之買賣，坊間固多先訂立「私約」，其間涉及「節稅」等原
  因，但當事人成立買賣之合意，因交易金額較小，無「節稅」問題直接按地政機關
  定式「土地、建築改良物買賣所有權移轉契約書」訂定買賣契約申請為所有權之移
  轉，殊不能執此即謂係一方盜用他方所有權狀、印鑑、身分證偽造買賣所有權移轉
  契約書。
五證人林忠勇( 被告及告訴人之鄰居證稱：八十年間被告確曾僱伊做填土工作，「．
  ．．在告訴人的家後面約幾公尺而已，我載了二十八車碎石級配填平墊高，運費每
  車次五百元，做了四個工作天，（按被告供陳為八十年九月移轉登記過戶後約九、
  十月間 )，當時被告與告訴人是住在隔璧的鄰居。我在工作時，有看到丁○○還在
  幫忙疊擋土牆，他跟他太太均沒有阻止我填土的工作。」等語，而告訴人之妻甲○○亦坦承林忠勇所稱受僱被告做填土工作的土地就是伊夫婦所有( 見原審卷第七十
  、七十一頁 )。是以告訴人若謂係借款而非買賣，何以在自己之土地上能允許被告
  僱工填土墊高，而不出面阻止？況且告訴人丁○○還在現場幫忙疊擋土牆，由此益
  證告訴人確已將系爭土地所有二分之一出售予被告，告訴人之妻甲○○雖以當時告
  訴人因病住院，不可能幫忙填土疊擋土牆云云( 見本院上訴卷第四六頁 )，但查，
  告訴人住院期間分別為八十一年十一月十八日入院，同年十一月廿一日出院；八十
  四年三月一一日入院，同年三月十三日出院；八十七年三月十三日住院，同年三月
  十七日出院：有佛教慈濟綜合醫院、陸軍第八０五總醫院函附病情證明書、病房摘
  要附卷可稽（見本院上訴卷第一一八、一一九、一三０、一三一頁 )，甲○○之證
  明顯然不實，應無可採。
六此外，系爭土地依卷附之土地登記簿謄本標示部分記載係屬「山胞保留地」，編定
  使用種類為「鄉村區乙種建築用地」，八十年七月三日吳惠敏代書請領地價證明書
  時，景美段一一四六號土地公告現值每平方公尺為一百一十元，有地價證明書及花
  蓮地政事務所函附偵卷足憑，按系爭土地係坐落於鄉間而非坐落在繁榮城市，其地
  價豈可與城市相比，告訴人狀稱一坪數千元總值好幾十萬元，然始終未能提出具體
  證明以實其說，而目前八十七年系爭土地之地價公告現值每平方公尺亦不過為七百
  五十元，有被告提出之地價證明書附原審卷可稽，今以該地三百平方公尺之面積計
  算，價值亦不過為二十二萬五千元而已，況被告係以八十年當時每平方公尺一百一
  十元現值計算為三萬三千元，被告承購二分之一，為一百五十平方公尺，則公告現
  值應為一萬六千五百元，被告以高於一倍之三萬三千元價格承購，亦屬相當。又公
  告現值係政府核定土地之價值，而非地主自行低報地價之公告地價可比，自具有公
  信力足供民眾遵行，告訴人所述，自無可採。上開土地雖有建物，但亦有空地，告
  訴人係空地部分出售被告，至於分割方法如何，將建物部分分割與告訴人，分割後
  又不影響土地所用價值，要為民事問題。
七本件辦理土地所有權移轉登記時所繳附之證件，係八十年六月十八日補發之土地所
  有權狀，並非八十年三月間以前核發之土地所有權狀，此有辦理移轉登記時提出於
  地政機關之申請書及附繳證件可稽（見偵查卷第七頁，本院上訴卷第六十八頁，第
  八十一頁），而上開補發之土地所有權狀係由告訴人丁○○委託游秀珠，再由游秀
  珠複委託丙○○（九十二年五月二十日死亡）提出申請，同時申請補發之權狀除一
  四六號土地外，尚有與本件爭議無關之一一四五號土地，此有花蓮縣花蓮地政事務
  所九十三年六月十一日花地所登字第○九三○○一○二一五號函及所檢附之相關文
  件可證，凡此益證告訴人指訴八十年三月間被告趁甲○○向其借款之際，騙取告訴
  人之一一四六號所有權狀等物，嗣後以買賣為原因而委託代書辦理買賣移轉手續云
  云，即非事實。
八綜上所述，被告買受前開土地二分之一，並無意圖不法之所有而施用詐術使告訴人
  陷於錯誤情事，亦無偽造文書或使公務員登載不實情事，復查，別無其他證據足資
  證明被告有上開犯行，自屬不能證明其犯罪，原審因為無罪之判決，核無不合，檢
  察官上訴意旨，以被告應成立犯罪，為無理由，應予駁回。
據上論斷，應依刑事訴訟法第三百六十八條，判決如主文。
本案經檢察官李土城到庭執行職務。
中      華      民      國      九十三      年    七    月    二十七    日
                                      審判長法官  謝  志  揚
                                            法官  何  方  興
                    法官  蔣  有  木
右正本證明與原本無異。
如不服本判決，應於送達後十日內，向本院提出上訴狀。其未敘述理由者，並應於提
出上訴狀後十日內向本院補提理由狀(須附繕本)。
                                          書記官  鄧  瑞  雲
中      華      民      國      九十三      年    七    月    二十七    日
